臺北高等行政法院判決
　　　　　　　　　　　　　　　　　　　92年度訴字第4397號
　　　　　　　　　　　　　　　.
原　　　告　德商‧赫斯特–史林亞格夫公司
代　表　人　甲○○○○○○
　　　　　　魯道夫‧偉伯
訴訟代理人　丙○○
　　　　　　林志剛律師（兼送達代收人）
上　一　人
複 代理 人　丁○○
被　　　告　經濟部智慧財產局
代　表　人　蔡練生（局長）
訴訟代理人　乙○○
上列當事人間因發明專利申請事件，原告不服經濟部中華民國92
年7月24日經訴字第09206216060號訴願決定，提起行政訴訟，本
院判決如下：
    主  文
訴願決定及原處分均撤銷。
被告對原告「除草劑與植物生長調節劑調和物」發明專利申請案
，應依本判決之法律見解另為處分。
原告其餘之訴駁回。
訴訟費用由原告負擔二分之一，其餘由被告負擔。
　　事  實
一、事實概要：
    原告於民國89年1月27日以「除草劑與植物生長調節劑調和
    物」（下稱系爭案）向被告申請發明專利，經被告編為第00
    000000號予以審查，不予專利。原告不服，申請再審查，案
    經被告於91年12月10日以（91）智專三（四）01019字第091
    87002035號專利再審查核駁審定書為仍應不予專利之處分。
    原告不服，提起訴願，經遭決定駁回，遂向本院提起行政訴
    訟。
二、兩造聲明：
　(一)原告聲明：
    1.訴願決定及原處分均撤銷。
    2.被告對系爭案應為准予專利之處分。
    3.訴訟費用由被告負擔。
  (二)被告聲明：
    1.駁回原告之訴。
    2.訴訟費用由原告負擔。
三、兩造之爭點：系爭案是否有違核准時專利法第20條第2項之
    規定而不符發明專利要件？
　(一)原告主張之理由：
    1.按凡熟習除草劑及植物生長調節劑技藝之人士，均知所謂
      調和物係指將活性成份與習用助劑及／或添加劑調合而成
      之物（在本案中之活性成份為式（Ia）之磺醯銃鹽或鏻
      鹽化合物）。如上所述，由於調和物係取決於所用之特定
      活性成份、習用助劑和添加劑，以及調和物之最終應用形
      式（即劑型，如為可乳化濃體或噴灑液等等），故這些調
      和物可以有各種不同的成份含量及組成比例，因而事實上
      不可能將調和物中之活性成份以外的其他習用成份的組成
      比例，予以定義於申請專利範圍中。因此，在我國專利審
      查實務中，對於農用調和物，並不要求定義除活性成份之
      外的其他習用成份的組成比例。這就如同醫藥組成物之專
      利審查實務，僅要求定義藥理活性成份是一樣的。為證明
      原告所言，提供專利公報中數件調和物專利公告案，如公
      告第128715號、120320號、113923號、104027號，其中清
      楚顯示為被告所核准之調和物發明專利中，除活性成份外
      ，並不要求其他成份或組成之定義，即使有定義其他成份
      ，亦僅以載體或稀釋劑等助劑名義定之。可見被告對本案
      之核駁，實有違行政程序法第6條不得為差別待遇之規定
      。
    2.被告身為專利技術審查之機關，當無不知「調和物是磺醯
      鹽（活性成份）和什麼調和」此類公知技術常識之理，
      更不可能不知用以和活性成份調和之習用助劑及添加劑不
      需定義於調和物申請項之專利審查實務。再者，被告於91
      年4月9日函知原告之再審查案核駁理由先行通知書第2點
      中，即已明確指出：「本案之調和物係指化合物與調配助
      劑調和成不同劑型‥‥」。由此可見，被告顯然早就清楚
      知道系爭案調和物中是以式（Ia）之磺醯鹽與調配助劑
      調和。然而被告卻在91年12月10日最後核駁審定書中，反
      稱不知本案調和物是以磺醯鹽和什麼調和，如此明顯前
      後矛盾不一致之理由，不僅無據難以令人信服，而且顯然
      未將該不同於已先行通知的理由之最後核駁理由，再通知
      原告申復，實難謂無違前揭專利法第40條第2項規定。再
      者，本案調和物僅含式（Ia）之磺醯銃鹽或鏻鹽一種活
      性成份，並無其他活性成份，故本案調和物當然沒有所謂
      兩種以上活性成份調和時的協力作用，亦當然無所謂兩種
      活性成份間的比例問題。事實上，本案式（Ia）之磺醯
      銃鹽或鏻鹽在調製為調和物時，實具有高化學安定性，因
      此具有可經調製成安定劑型之調和物的非顯而易知的突出
      功效，而已知之磺醯化合物（非銃鹽或鏻鹽），則無法
      調製成安定的調和物，故本案調和物確有增進之功效，而
      具有進步性。
    3.按被告前此於91年4月9日之再審查案核駁理由先行通知書
      中，係僅質疑本案將已知磺醯活性化合物製成銃鹽或鏻
      鹽為理論陳述，並未實際製成。因此，原告自然而然地認
      為，只要提供能證明本案確將已知磺醯活性化合物製成
      銃鹽或鏻鹽之製備實施例，證實其非為理論陳述，而是確
      實已實際製成就可以。因而於91年6月6日向被告提出之申
      復說明書，才會向被告僅提送數個磺醯銃鹽或鏻鹽化合
      物之製備實施例，作為回應。今被告卻以本案雖補送了數
      個磺醯銃鹽或鏻鹽化合物之製備實施例，但仍無法說明
      所有申請專利範圍中之化合物及其鹽類均可以製成為由，
      據以核駁本案，顯然該核駁理由並未包涵在其先行通知書
      所通知之核駁理由範圍內。今被告不反省其在核駁理由先
      行通知書中，既未有具體指示應提供至何種範圍，才算能
      支持本案發明之範圍問題，卻在原告申復證實已實際製成
      而非僅為理論陳述之後，被告才在最後核駁審定（再審查
      核駁審定）中，以原告所申復提供之實施例「無法說明所
      有申請專利範圍中之化合物及其鹽類均可以製成」為由，
      予以核駁不予專利，顯示被告非但未在最後核駁審定前將
      此新核駁理由，依前揭專利法第40條第2項通知原告申復
      ，而且亦顯示被告早有將本案核駁之定見，實難謂原處分
      無違前揭專利法第40條第2項之規定。
    4.又前揭專利法第40條第2項「經再審查認為有不予專利之
      情事時，在審定前應先通知申請人，限期申復」的規定，
      固在提供申請人申復說明之機會，但亦具有如申請人未能
      針對被告所指不予專利之情事作出合理的申復時，被告就
      可認為其先行通知之不予專利理由合理，而得以之作為再
      審查審定理由的用意。故被告在依前揭專利法第40條第2
      項規定，以再審查核駁理由先行通知書通知原告申復時，
      自應就申請專利範圍之各申請項，逐項提出內容明確不予
      專利的核駁理由，始稱符合行政程序法第5條之規定，同
      時也才能使原告有機會針對核駁理由提出修正、申復或說
      明，否則不但有違行政程序法第5條規定，同時也有損原
      告依前揭專利法第40條第2項之程序應享的權益。因為原
      告若在本案再審查核駁審定前，有機會得知被告對本案提
      供之實施例所能支持之範圍有何質疑，當然會有不同之因
      應作法，例如：依現有資料及實施例縮限本案申請範圍，
      或依其具體之指示，補提足夠之實施例，以支持現有之申
      請範圍。無論如何至少還有審級利益存在，以供原告做有
      利於己之適當因應，而不至於使本案如此遽然遭受粗率的
      核駁，而失去審級利益。尤其是原告於91年6月6日向被告
      提出申復說明書時，即在該申復說明書末段中聲明：如若
      被告對該次修正說明尚有寶貴意見或未盡之處，還請其不
      吝再予函示或賜准原告面詢溝通，俾使原告得能盡力配合
      處理說明，並切盼被告勿以可溝通解決之問題，逕將本案
      核駁，以致抹煞極具產業利用價值之本案發明。然被告完
      全不予理會，仍逕行將本案核駁，顯見被告早有將本案予
      以核駁之定見，實有違公正立場。再者，被告之上述最後
      核駁審定理由，僅謂「雖有部份化合物為先前專利案已合
      成之化合物，但極大部分無法證明其可以合成」，但並未
      具體指出那些化合物為先前專利案已合成之化合物，那些
      化合物無法證明其可以合成，以致原告根本無從知道其所
      指之化合物的實際情形，此種核駁理由，可以說實質上並
      未具備核駁理由，亦違反前揭專利法第38條第2項及第39
      條第1項之規定，難謂原處分無違法。
    5.原告首先必須強調本案之新穎性係在於已知磺醯化合物
      的新穎銃鹽及鏻鹽，以及將這些新穎鹽類用於製備無法由
      已知磺醯化合物製得之調和物上的應用。而本案之進步
      性則在於這些新穎鹽類在製備調和物方面具有高化學安定
      性之實用性及功效。磺醯化合物係已知具有除草性及植
      物生長調節性質之活性化合物，但有些此類化合物卻無法
      經調配成實際可使用之具高化學安定性的調和物形態（如
      可乳化濃體），因此無法實際應用。本案發明則是經發明
      人一再研究實驗始發現，這些無法調配成調和物形態的磺
      醯化合物，其從未經人揭示或教示之新穎銃鹽及鏻鹽，
      卻可輕易地被調配成實際可使用之具有高化學安定性的調
      和物形態，而在使用上實際發揮磺醯化合物之除草及植
      物生長調節之功效，因此完成極具產業利用價值之本案發
      明。
    6.本案說明書中所提供的調和物實施例及表Ｉ數據已清楚例
      示並證實本案之進步性，亦即其中證明已知磺醯化合物
      無法調製成可乳化濃體（EC）調和物（化學安定性極差）
      ，而本案之新穎鹽類則可調製成高化學安定性之EC調和物
      。例如，在該表Ｉ中，以習知磺醯化合物（碘速服隆、
      福朗速服隆、及中性化合物）調製而成之調和物１、３、
      ６，無法形成可乳化濃體（EC）形態，反觀以這些磺醯
      化合物之本案銃鹽及鏻鹽所調製成之本案調和物２、４、
      ５、７，則均可形成可乳化濃體（EC）形態。由此可知，
      該等本案說明書中所提供的調和物實施例及表Ｉ數據，實
      如原告前此所言，已清楚例示並證實本案之進步性，即以
      該等新穎磺醯鹽類可調製成化學安定性高而可實際使用
      之農用調和物，被告對如此清楚明瞭之數據記載，仍稱無
      法證實說明，其說法顯與客觀事實不符。再者，上述本案
      例示之用意，並非在於顯示調和物的調配技術，而是在於
      證明本案所請之新穎鹽類，確實可以做到已知磺醯化合
      物無法做到之功效，即可調製成可實際使用之高化學安定
      性調和物形態而實際應用。因此，本案之功效暨進步性，
      事實上已為說明書中所提供之數據資料所證實，本案確具
      新穎進步性。
    7.被告核駁理由先行通知書之說明二，其原文為：「本案之
      調和物係指化合物與調配助劑調和成不同劑型，在包括說
      明書第18頁至第19頁所述之WP、SP、EC等調和物實例，均
      為已知且為一般使用之製劑型態，並無新穎性及進步性可
      言」。按本案所發明之技術，並非在發明以化合物與調配
      助劑調和成不同劑型之技術。而是發明以已知的磺醯類
      化合物，製備成從未見於任何先前技藝的新穎的銃鹽及鏻
      鹽，然後再以此新穎的銃鹽及鏻鹽，調製成可形成可乳化
      濃體（EC）的新穎調和物。而習知技術係以已知的磺醯
      類化合物，直接調製成調和物，因此習知技術無法調製成
      可乳化濃體（EC）的調和物，故兩者之製造調和物技術及
      所製成的調和物均不相同。由此可見，本案所發明之技術
      ，與劑型之製造技術無關。而這也是無論被告之初審審定
      或再審查核駁審定，均未以本案不符專利法第20條第1項
      新穎性規定為由，予以核駁之原因。
    8.被告核駁理由先行通知書之說明三，其原文為：「本案之
      磺醯類活性化合物均為已知，而本案將其製備成鏻或銃
      鹽，均僅理論上之陳述，並未實際製成」。查本案用以製
      備成銃鹽及鏻鹽之磺醯類活性化合物，固然是已知的，
      但以該已知的磺醯類化合物製備成之本案銃鹽及鏻鹽，
      卻是從未見於任何先前技藝的，故本案所製備成之銃鹽及
      鏻鹽是新穎的。本案91年6月6日隨同申復說明書提出之七
      個製備成銃鹽之製備實施例，就是針對被告在此核駁理由
      先行通知書之說明三中，所質疑「本案將其製備成鏻或銃
      鹽，僅為為理論上之陳述，並未實際製成」乙事，而提出
      予以證明本案並非僅為理論上陳述，而是已能實際製成者
      ，故被告之此項質疑，應已無疑問。
    9.依據被告所言，若調和物中之活性物質為新發明，則該調
      和物可以有不同的成份含量及組成比例，亦即無須明確界
      定該調和物之組成與配合比例。本案之銃鹽及鏻鹽雖係使
      用已知的磺醯類化合物製備成的，但本案所製備成的此
      銃鹽及鏻鹽卻從未見於任何先前技藝，此從被告未能舉證
      證明其已見於先前技藝。又復於其91年4月9日核駁理由先
      行通知書之說明三中，質疑本案之銃鹽及鏻鹽僅為理論上
      陳述並未實際製成等語，即知本案所製備成的此銃鹽及鏻
      鹽確為新穎的鹽類。而本案之此新穎的銃鹽及鏻鹽（即化
      合物），就是作為本案調和物中之活性物質，故本案之此
      新穎的銃鹽及鏻鹽，即為被告所言之新發明。則本案調和
      物可以有不同的成份含量及組成比例，亦即本案無須明確
      界定本案調和物之組成與配合比例。因此原告主張本案無
      須明確界定本案調和物之組成與配合比例，並無不合之處
      。由於如上所述，本案之銃鹽及鏻鹽為新發明，而本案既
      然以該新穎銃鹽及鏻鹽作為調和物中之活性物質，則本案
      之調和物當然也是新發明。故被告認若化合物為屬已知而
      非為新發明者，則其調和物需具有協力作用或非顯而易見
      之功效始得為新發明等語，對新發明之本案調和物而言，
      實屬多餘之贅言。
    10.查原告所以會在91年6月6日補充七個銃鹽之製備實例，在
      前面也一再說明過，係因被告在91年4月9日核駁理由先行
      通知書之說明三中，質疑「本案之銃鹽及鏻鹽僅為理論上
      陳述並未實際製成」，而原告為了證明並非僅為理論上陳
      述，乃是已能實際製成而提出的。既然原告已針對被告之
      核駁理由先行通知書所質疑本案之銃鹽及鏻鹽僅為理論上
      陳述並未實際製成乙事，提出證據（七個銃鹽之製備實例
      ）證明其並非僅為理論上陳述而是已能實際製成，則被告
      如認為尚無法證明申請專利範圍中所有磺醯均可製備成
      銃鹽及鏻鹽時，則被告所質疑之問題，已由「本案製備成
      之銃鹽及鏻鹽僅為理論上陳述是否能實際製成」的問題，
      轉變成為「本案申請專利範圍中所有磺醯是否均有製備
      實例足以支持可製備成銃鹽及鏻鹽」的問題。而此問題乃
      是申請專利範圍是否過廣的新問題，依法被告在以該問題
      作為再審查核駁審定的核駁理由之前，應再依前揭專利法
      第40條第2項及行政程序法第5條規定，先行明確具體的告
      知原告，到底在申請專利範圍中所包含之磺醯中，究竟
      是那些磺醯不能由本案所補充之七個銃鹽製備實施例，
      以證明其可製備成銃鹽及鏻鹽者，以便原告再補呈製備實
      施例作為佐證或刪修縮減，俾免喪失審級利益才是。
    11.至於被告在此辯稱本案在91年6月6日補充七個銃鹽之製備
      實例，而完全沒有鏻鹽之製備實例乙事，須知被告之此種
      看法，如果當時被告能將此事依前揭專利法第40條第2項
      先行告知原告申復或補充，可能在原告有機會申復或補充
      鏻鹽之製備實例的情況下，此事早已獲得完滿解決。然而
      被告當時並未如此為之。且其後在被告之再審查核駁審定
      書中，亦未被明確指出，俟至此次之答辯時始明確地指出
      ，證實被告審查員早有定見。須知，在化學上，銃鹽與鏻
      鹽係結構及性質均極其類似的化合物（其母體元素硫及磷
      係為週期表中相鄰之元素，原子序僅相差１，原子量約僅
      相差２），故只要證實已可實際製成銃鹽時，熟習該項技
      術者依據化學理論，即可合理推衍支持鏻鹽亦可實際製成
      。同時，又鑑於被告會以一個「或」字介於鏻與銃鹽之間
      ，而質疑本案製備成鏻或銃鹽，僅為理論上之陳述，顯示
      被告亦認知上述只要證實已可實際製成銃鹽，即可合理推
      衍支持鏻鹽亦可實際製成之道理，此即原告在提出申復時
      ，才僅補充銃鹽之製備實施例，而未補充鏻鹽之製備實施
      例的原因。則被告在原告已證明本案製備成鏻或銃鹽非僅
      為理論上陳述而是已能實際製成之下，如轉變核駁理由，
      認為尚無足夠製備實施例足以證明申請專利範圍中所有磺
      醯均可製備成銃鹽及鏻鹽的話，則被告應舉出具體證據
      資料，以證明在申請專利範圍中那些磺醯是無製備實施
      例可資證明可製備成銃鹽及鏻鹽者，並依前揭專利法第40
      條第2項規定，先行通知原告申復或補充實例或刪修縮小
      。
    12.被告謂其對本案之申請內容已清楚知悉，並無不了解情形
      ，故無面詢之必要。惟徵諸其在作成再審查核駁審定書後
      之事實，顯然並非如被告所言。被告於其91年12月10日之
      再審查核駁審定書之理由（4）中，曾指稱本案「說明書
      第52-53頁之說明．．．『無法說明可否調製成EC（即可
      乳化濃體）調和物』」。其後經原告於訴願及訴訟中，指
      出其未詳審該二頁中所顯示證據，因而有忽略事實之後，
      被告改口而稱「在說明書第53頁中之表I中，亦僅說明可
      乳化濃體（EC）之調製，．．．，實例太少，無法證明申
      請專利範圍之化合物均可調製成EC」。被告之答辯內容已
      屬於「無足夠之實例，以支持申請專利範圍之化合物均可
      調製成EC」之問題，而此問題乃是申請專利範圍是否過廣
      的問題，而申請專利範圍過廣不僅在審查程序中可以刪修
      縮小，即使在已取得專利權，依專利法第67條第1項第1款
      規定仍可更正縮小，究竟與「無法說明可否調製成EC（即
      可乳化濃體）調和物」的問題完全不同。亦即，被告發覺
      其在再審查核駁審定書中所說的問題顯有錯誤之後，乃在
      答辯中，改變為申請專利範圍過廣問題之質疑，顯見被告
      在作成再審查核駁審定書之前，並非如其所言對本案之申
      請內容已清楚知悉。由此可見，被告在此次答辯中所稱其
      在審查時「對於原告之申請發明內容已清楚知悉，並無不
      了解情形，故無面詢之必要」等等，顯非實情，則其拒絕
      原告面詢之請求，自難謂無濫用職權之處。
  (二)被告主張之理由：
    1.被告曾於91年4月9日以（91）智專三（四）01019字第091
      82001720號核駁理由先行通知書函原告，略指：(1)所謂之
      調合物應指化合物與調配助劑調和成不同之劑型，但在包
      括說明書第18至19頁所述之可濕粉末（WP）、水溶性粉末
      （SP）、可乳化濃体（EC）等調和物實例均為已知且為一
      般使用之製劑型，並無新穎進步之技術。(2)本案之磺醯
      類化合物本為已知，本案將其製備成銃鹽或鏻鹽，均僅為
      理論上之陳述並未實際製得。(3)本案調和物之功能僅為文
      字之說明，並無實驗數據說明其特點，至於表１僅在說明
      可乳化濃體（EC）之調製，此種調配並無新穎技術等語。
    2.按，以活性物質與其他助劑或添加物調和，若該活性物質
      為新發明，則該調和物固可以有不同的成份含量及組成比
      例。若化合物為屬已知而非為新發明者，則其調和物需具
      有協力作用或非顯而易見之功效始得為新發明。本案活性
      成分為磺醯鹽，蓋以磺醯類化物為除草劑及植物生長
      調節劑乃為已知且已被廣泛使用者，本案以該化合物之
      鹽或鏻鹽予以調製成可乳化濃體（EC），但於說明書中有
      關磺醯之銃鹽或鏻鹽之製備，僅在91年6月6日補充七個
      銃鹽之製備實例，而完全沒有鏻鹽之製備實例，無法說明
      申請專利範圍中所有磺醯均可以製備成銃鹽或鏻鹽，並
      可調製成具高化學安定性調和物之特性，已不符前揭專利
      法第22條第3、4項之規定。
    3.其次，在說明書第53頁中之表１中，亦僅說明可乳化濃體
      （EC）之調製，並無法看出有任何高化學安定性之特點，
      而表１中亦僅以三個銃鹽為例，完全沒有鏻鹽之實例，實
      例太少，無法證明申請專利範圍中之龐大化合物均可調製
      成EC，且改變其化學安定性。故本案說明書之實施例並未
      如原告所言，已清楚例示並證實本案之進步性，故本案發
      明實為運用申請前之既有技術與知識，而為熟悉該項技術
      者所能輕易完成者，難認具進步性。
    4.被告針對本案不符專利要件之核駁理由，意見之表達已相
      當明確，原告要求面詢之理由僅要求被告勿逕予核駁，且
      被告對於原告之申請發明內容已清楚知悉，並無不了解情
      形，故無面詢之必要。
　　理  由
一、按經再審查認為有不予專利之情事時，在審定前應先通知申
    請人限期申復，系爭案審定時專利法第四十條第二項定有明
    文。系爭案係「除草劑與植物生長調節劑調和物」之發明申
    請，依原告91年6月6日修正申請範圍之記載，其第1項、第
    12項、第15項、第16項獨立項請求項係：
    1.一種調和物，其包含至少一種下式（Ia）的磺醯鹽
    ，其中Ra為經取代之脂族，芳族或雜環基或拉電子基團，諸
     如經取代之磺醯胺基；…。
    12.一種如申請專利範圍第1項所定義之式（Ia）化合物。
    15.一種製備如申請專利範圍第12或13項之式（Ia）化合物
       之方法。
    16.一種製備農業化學調和物的方法，其特徵為使用下式（XV
      III ）的化合物
    ，其中w，x，y及z各自獨立地為0至50的整數，R為未取代或
    經取代之C8-C40-烴基，EO為乙氧基單元，PO為丙氧基單元
    ，且M⊕為鏻離子或銃離子。
二、原處分核駁理由係以：系爭案申請專利範圍之標的係一種「
    調和物」，但不知是以磺醯鹽和什麼調和，無法瞭解其調
    和物之內容與比例。由說明書無法證明所有申請專利範圍（
    91年6月6日修正本）中之化合物均可以製備，雖有部分化合
    物為先前專利案已合成之化合物，但極大部分無法證明其可
    以合成。91年6月6日申復說明書雖補充了幾個銃及鏻鹽化合
    物，仍無法說明所有申請專利範圍中之化合物及其鹽類均可
    以製成。又說明書第52─53頁之說明並未如申復說明書所述
    「已清楚例示並證實本案之進步性」，且無法說明可否調製
    成EC調合物，難認具進步性，乃依審定時專利法第20條第2
    項及第22條第3、4項之規定，而為系爭案應不予專利之處分
    。
三、但查，依系爭案91年6月6日修正後之申請專利範圍共有十六
    項請求項，其中第1項、第12項、第15項、第16項係獨立項，
    且第1項尚有11項附屬項，第12項有2項附屬項。又第1項至第
    14項係物之發明，而第15項、第16項則係方法發明，其發明
    標的各有不同。惟依前述被告就系爭案不予專利之核駁理由
    觀之，顯然均屬對於有關物的發明部分據以核駁，就系爭案
    申請專利範圍第15項、第16項方法發明部分是否應准予專利
    並未加以說明審究，被告亦自承就第15項、第16項方法發明
    部分有於審定書未加說明之疏漏（93年9月15日準備程序筆
    錄參照）。因此，被告就系爭案申請專利範圍第15項、第16
    項未審究是否應予專利並明其理由依據，核與發明專利應
    逐項審查之原則，已有未合。
四、次查，被告於再審查核駁理由先行通知書僅指出90年8月6日
    修正之申請專利範圍第1項之「如申請專利範圍第1項之調物
    」意義不明，但於再審查核駁審定書理由（二）則指系爭案
    申請專利範圍之標的係一種「調和物」，但不知是以磺醯
    鹽和什麼調和，無法瞭解其調和物之內容與比例，顯然再審
    查核駁審定書此部分之理由，並未於核駁理由先行通知書中
    予以載明。而再審查核駁審定書理由（三）所記載：「由說
    明書無法證明所有申請專利範圍（91年6月6日修正本）中之
    化合物均可以製備，雖有部分化合物為先前專利案已合成之
    化合物，但極大部分無法證明其可以合成。91年6月6日申復
    說明書雖補充了幾個銃及鏻鹽化合物，仍無法說明所有申請
    專利範圍中之化合物及其鹽類均可以製成。」部分，係以審
    定時專利法第22條第3項及第4項所規定之「申請發明專利說
    明書除應載明申請專利範圍外，並應載明有關之先前技術，
    發明之目的、技術內容、特點及功效，使熟習該項技術者能
    瞭解其內容並可據以實施」；以及「申請專利範圍，應具體
    指名申請專利之標的、技術內容及特點」作為核駁依據。但
    查，被告於核駁理由先行通知書係以系爭案不具進步性及新
    穎性作為核駁理由（核駁理由先行通知書說明第五點參照）
    ，並未記載系爭案之申請有違當時專利法第22條第3項及第4
    項之規定。雖然被告於核駁理由先行通知書提及系爭案之「
    本案之磺醯類活性化合物均為已知，而本案將其製備成鏻
    或銃鹽，均僅理論上之陳述，並未實際製成；本案調合物之
    功能亦僅為文字之說明，並無實驗數據說明其特點，至於表1
    僅在說明可乳化濃體（EC）之調製，此種調配並無新穎的技
    術」等語，但核其內容主要係就系爭案不具新穎性所為之說
    明，而核駁內容經核亦與再審查核駁審定書理由（三）之記
    載不符。
五、另被告於再審查核駁審定書理由（四）記載『說明書第52─
    53頁之說明並未如申復說明書所述「已清楚例示並證實本案
    之進步性」，且無法說明可否調製成EC調合物，難認具進步
    性』部分。經查，被告所指原告於『說明書第52─53頁之說
    明並未如申復說明書所述「已清楚例示並證實本案之進步性
    」，究竟是如何未「已清楚例示並證實本案之進步性」，其
    僅抽象敘述原告上開之說明未「已清楚例示並證實本案之進
    步性」而未具體說明其內容，難以憑核，被告此部分之核駁
    理由已有疏略。又被告所指系爭案無法說明可否調製成EC調
    合物之核駁理由，亦與再審查核駁理由先行通知書說明第二
    點所記載「在包括中文說明書第18頁至第19頁所述之WP、SP
    、EC等調和物實例，均為已知且為一般使用之製劑型態，並
    無新穎性及進步性可言」，以及第四點所記載「表1僅在說
    明可乳化濃體（EC）之調製，此種調配並無新穎的技術」等
    ，均將EC調和物之調配界定為非新穎技術或不具步性者，二
    者顯有不合。
六、綜上所述，原處分核駁系爭案申請之理由，有未於再審查核
    駁理由先行通知原告，不能認係對再審查核駁審定書之理由
    ，已踐行審定時專利法第40條第2項先行通知程序。又被告
    就系爭案申請專利範圍第15項、第16項方法發明部分亦未加
    以審究疏漏之處，亦與發明專利應逐項審查之原則有違。上
    開漏未審酌之申請專利範圍請求項如有符合專利要件者，被
    告於核駁理由先行通知書自應於逐項審查後，將其符合專利
    要件與不符合專利要件之各請求項載明，使原告得依其評估
    決定是否修正或補充其申請專利範圍。被告未於核駁理由先
    行通知書將其逐項審查後，就關於系爭案符合專利要件與不
    符合專利要件之各請求項分別於通知書載明；或被告再審查
    核駁審定書所記載之核駁理由，並未包括在核駁理由先行通
    知書之範圍內，則使原告無從評估決定是否修正或補充其申
    請專利範圍，或遭受突襲性之新理由核駁，對原告關於被告
    應依審定時專利法第40條第2項逐項審查後認有不予專利之
    情事時，在審定前應先通知申請人即原告，限期申復之程序
    利益保障自有妨害。訴願未加指摘而予維持，亦非妥適。原
    告據此主張撤銷訴願決定及原處分，為有理由，應予准許。
七、至原告請求系爭案應准予專利部分，因本件係由於未確實踐
    行審定時專利法第40條第2項之程序，及部分申請專利範圍
    漏未審酌而應撤銷，至系爭案是否符合專利要件之實體部分
    ，尚須由被告就上述各點再行審查，並於踐行審定時專利法
    第40條第2項（即現行專利法第46條第2項）之程序後，另為
    適法之處分，此部分涉及被告先行審定處分之權限行使，本
    院尚無從逕命被告就系爭案應為准予專利處分之諭知，故原
    告此部分之請求，尚非有據，應予駁回，並由被告依本院上
    述法律見解另為處分。故兩造就系爭案是否具專利要件之實
    體爭議，因已不影響結果之判斷，故不另再論述，併此敘明
    。
據上論結，本件原告之訴為一部有理由，一部無理由，爰依行政
訴訟法第104條，民事訴訟法第79條，判決如主文。
中　　華　　民　　國　　94　　年　 　2　　月　　2　　 日
                           第一庭審判長法　官  姜素娥
           　　　　　　　　　　　　　　法　官  吳東都
           　　　　　　　　　　　　　　法　官  陳國成
上為正本係照原本作成。
如不服本判決，應送達後20日內向本院提出上訴狀並表明上訴理
由，如於本判決宣示後送達前提起上訴者，應於判決送達後20日
內補提上訴理由書（須按他造人數附繕本）。
中　　華　　民　　國　　94　　年　 　2　　月　　3　　 日
　　　　　　　　　　                 　書記官  王英傑
